臺灣士林地方法院刑事判決　　　　　　　95年度交訴字第55號
公　訴　人　臺灣士林地方法院檢察署檢察官
被　　　告　乙○○
選任辯護人　林光彥律師
　　　　　　簡炎申律師
上列被告因業務過失致死案件，經檢察官提起公訴（95年度偵字
第6459號）及移送併案審理（95年度偵字第9123號），本院判決
如下：
    主  文
乙○○從事業務之人，因業務上之過失致人於死，處有期徒刑捌
月。
    事  實
一乙○○係建發遊覽車有限公司之司機，以駕駛遊覽車載客為業
  ，為從事業務之人。於民國95年4 月1 日下午1 時許，駕駛FF
  -062號營業大客車，沿臺北縣淡水鎮○○路往臺北方向行駛，
  於當日下午1 時15分許（起訴書誤載為上午9 時許），行經上
  揭路段與民族路交岔路口之竹圍捷運站前（路面繪有黃色網狀
  線，無車道分隔線）時，適蔣道雄騎乘ACK-942 號重機車附載
  配偶甲○○○在上開營業大客車右前方行駛，乙○○欲駕車超
  越前揭機車時，本應注意兩車併行之間隔，隨時採取必要之安
  全措施，而依當時情形天氣晴、日間有自然光線，路面乾燥無
  缺陷、無障礙物，視距良好，並無不能注意之情事，竟疏於在
  超車過程中與右側蔣道雄前開機車保持適當之安全間隔，致前
  揭機車之左側把手勾住乙○○所駕駛營業大客車之右前車輪輪
  弧處，營業大客車之車身並續撞及蔣道雄之左手臂等身體部位
  ，上開機車因而向左傾斜倒地後往前滑行，致蔣道雄終因顱內
  出血，送醫急救後仍於同月14日下午2 時許死亡。甲○○○則
  受有左大腿挫傷（12乘6 公分）、多處擦傷（左大腿4 乘3 公
  分、右手2 乘1 公分、右手2 乘1 公分、1.5 乘1 公分、0.2
  乘0. 1公分）之傷害。乙○○於其犯罪被發覺前即向據報前來
  之員警自首而受裁判。
二案經甲○○○訴由臺北縣政府警察局淡水分局報告臺灣士林地
  方法院檢察署檢察官偵查起訴及移送併案審理。
    理  由
甲、程序方面
    按被告以外之人（包括證人、鑑定人、告訴人、被害人及共
    同被告等）於審判外之陳述雖不符刑事訴訟法第159 條之1
    至之4 等四條之規定，而經當事人於審判程式同意作為證據
    ，法院審酌該言詞陳述或書面陳述作成時之情況，認為適當
    者，亦得為證據；當事人、代理人或辯護人於法院調查證據
    時，知有刑事訴訟法第159 條第1 項不得為證據之情形，而
    未於言詞辯論終結前聲明異議者，視為有前項之同意，同法
    第159 條之5 定有明文。立法意旨在於傳聞證據未經當事人
    之反對詰問予以核實，原則上先予排除。惟若當事人已放棄
    反對詰問權，於審判程式中表明同意該等傳聞證據可作為證
    據；或於言詞辯論終結前未聲明異議，基於尊重當事人對傳
    聞證據之處分權，及證據資料愈豐富，愈有助於真實發見之
    理念，且強化言詞辯論主義，使訴訟程式得以順暢進行，上
    開傳聞證據亦均具有證據能力。本件證人甲○○○、章莉貞
    於警詢及偵查中為陳述，其性質雖屬傳聞證據，且查無符合
    同法第159 條之1 至之4 等前四條之情形，惟其等所為之上
    開警詢筆錄及偵查筆錄之內容，業經本院審理時予以提示並
    告以要旨，且各經檢察官、辯護人及被告等人表示意見。當
    事人或辯護人已知上述筆錄乃傳聞證據，且均未於言詞辯論
    終結前對該等筆錄內容異議，依上開規定，是其於警詢及偵
    查中之證言已擬制同意其有證據能力，本院審酌上開筆錄作
    成時，較無人情施壓或干擾，亦無不當取供之情形，認為以
    之作為本案之證據亦屬適當，是其於警詢中及偵查筆錄之證
    言自具有證據能力。
乙、實體方面
一訊據被告坦承有於上揭時地駕駛FF-062號營業大客車與蔣道雄
  騎乘之ACK-942 號重機車有所擦撞，且致被害人蔣道雄因顱內
  出血死亡、甲○○○受有前述傷害之情，然矢口否認有何駕車
  過失，辯稱：當時是要偏左向中間車道行駛，並沒有超車之意
  思云云。選任辯護人為被告辯護稱：系爭遊覽車右前輪弧之破
  裂處位置約為離地高103 至74公分處，則推測該一輪弧之撞擊
  點為該一撕裂處之終點，即約88.5公分高處，而該一機車之把
  手處高為99公分，顯見衝擊當時機車已向遊覽車傾倒，又該路
  口中央原最外車道設有機車停等區○○路口又呈向右轉彎，故
  靠外側行駛之機車，於行經該處時，因路右側道路改為停等區
  ，會向左偏駛，而當時被告所駕遊覽車係自路口前之第三車道
  往左側偏斜向路口後之第二車道移動，不可能侵及左側之機車
  ，反而是被害人侵入被告所駕駛遊覽車之車道，況且如被告係
  超車，則機車本來在遊覽車前方，撞擊點應該在車頭右側，不
  可能是在車子接近中間處，又依物理作用力，該機車應係向右
  前方往外噴出，而非向左傾倒等語。
二前揭兩車之接觸經過，業據證人甲○○○於警詢、偵查及本院
  審理中證述甚明，稱：被告車子和伊先生騎的機車都是直行，
  被告車輛從後面靠近時，伊發現被告車輛靠得很近，就叫伊先
  生要小心，結果被告車子就碰到伊先生左手臂，等遊覽車過去
  後，車子就開始傾斜倒地滑行，發生擦撞後被告車輛繼續往前
  行，直到天橋下才停車。當時伊先生騎的機車車速很慢，也沒
  有覺得機車有突然往左偏的情形等語明確（見相卷第11頁、第
  38 頁 、偵字第5856號卷第6 頁、本院卷第56頁至第63頁）。
三證人甲○○○雖稱：被告車子是撞到被害人蔣道雄之左手臂等
  語，然查：被告於當日下午3 時許接受淡水分局交通分隊警員
  詢問時，即供稱：當時行駛在中間車道直行，伊有聽到右前擋
  泥板有聲音，就看右手邊後視鏡，有看見兩輛機車行駛很近，
  之後兩輛機車就倒地，重機車有和伊發生碰撞，第一次撞擊之
  部位是右前輪框與機車左前把手等語甚明（見相卷第5 頁），
  並有被告車輛車損照片可佐（見相卷第26頁下方照片），再經
  本院勘驗兩車，並命與被害人蔣道雄身高相近之蔣道雄之子騎
  乘於機車之上，結果略以：經測量後，本案機車左手把距地99
  公分，後照鏡距地118 公分，騎士左手肘高度距地103 公分；
  遊覽車拉破輪弧上端距地103 公分，下端距地74公分，有勘驗
  筆錄附卷足考（見本院卷第64頁、第67頁）。徵諸機車騎士騎
  乘機車時，在自然狀況下，其手臂寬度應不會寬於機車把手寬
  度，經本院命與被害人蔣道雄身高相近之蔣道雄之子坐於系爭
  機車上勘驗後之結果亦如是，有照片存卷可佐（見本院卷第67
  頁），故本件被告所駕駛之營業大客車與被害人蔣道雄擦撞經
  過，應係被告車輛於超車時未保持安全間隔，貼近被害人蔣道
  雄之機車，致被害人蔣道雄機車左前把手先勾住被告車輛右前
  輪弧，被告右側車身續觸及被害人蔣道雄之左手臂等身體部位
  。
三被告及選任辯護人雖以前詞置辯，然查：
  (一)被告於案發當日下午3 時許，接受淡水分局交通分隊員警詢
    問時，即供稱：是要直行等語，業如前述，雖被告嗣後否認
    上情，並稱：當時是要靠左行駛，且舉出事故現場圖中，顯
    示其車輛最後停放位置為車頭偏左為據。惟從現場刮地痕顯
    示，機車之刮行長度為4.5 公尺，刮地痕終點為機車倒地位
    置，被害人蔣道雄即遭機車壓倒並俯臥在地，且刮地痕走向
    均呈直行之情，有卷附之道路交通事故現場圖及照片可據（
    見相卷第19頁、第26、27、30頁）。倘被告辯稱：伊係靠左
    行駛，係被害人蔣道雄車輛也偏左撞及伊車乙節屬實，則被
    害人蔣道雄所騎乘機車原即偏向左方行駛，再假以被告車輛
    有一向左之力量牽引，則刮地痕之走向亦應偏向左側，而非
    呈直行狀態，是依刮地痕之走向觀之，核與證人甲○○○所
    陳：被告和被害人蔣道雄所騎乘機車均是直行，並沒有向左
    偏移等情吻合，況被告車輛於發生撞擊後仍繼續向前行駛，
    被告也稱：聽到擦撞聲後，從右後視鏡有看見機車接近乃至
    倒地之情，均如前述，則被告因發覺其右側車身與機車肇事
    ，乃即調整行向偏左行駛，以避免損害之擴大或解除自身限
    於車禍肇事責任之窘境，應為駕駛人之正常行車反應，故難
    僅憑被告最後之車身方向，為被告有利之認定。綜上所述，
    堪信證人甲○○○所為事發經過之陳述，應與事實相符。
  (二)被告之選任辯護人雖以被告車輛右前輪輪弧與機車左把手高
    度之相對位置，推論被害人機車在兩車擦撞前即已向左側傾
    倒等語。然查：被害人機車左把手之高度，在被告車輛右前
    輪輪弧破裂處之間，業據本院勘驗如前，被告選任辯護人雖
    以被告車輛右前輪弧破裂處之中間點，即88.5公分之高度，
    推論為兩車第一次撞擊之處，並據此推論兩車在接觸之前，
    被害人蔣道雄之機車即已傾下，然此未見被告選任辯護人提
    出有何客觀可資信憑之科學證據，以為論理基礎，尚嫌速斷
    。況被告於警詢中雖陳稱：有看到兩部機車倒地云云，惟此
    除為證人甲○○○所否認外，證人即在案發現場停等紅燈之
    機車騎士章莉貞於警詢及偵查中也均陳稱：僅有看到一台機
    車倒地等語甚明（見相卷第16頁、偵字第5856號卷第6 頁）
    。故被告上開所陳，顯屬無據。況除非常人有輕生之念，否
    則當不致有自行擦撞營業大客車之舉，故上開辯解，亦屬無
    據，並不足採。
  (三)至事故現場在民權路前端及在竹圍捷運站前方（在被告和被
    害人蔣道雄之車行方向右方）各設置有機車停等區及機車待
    轉區○○○○道路交通事故現場圖可據，且被害人蔣道雄之
    機車係向左側倒地。惟查：1.被告於95年4 月14日警詢時稱
    ：是在行人專用號誌秒數為15秒時，車子過民權路與民族路
    口等語（見相卷第7 頁），證人甲○○○也稱：當時被害人
    蔣道雄機車沒有停等紅燈等語（見本院卷第53頁），故事故
    發生之前，被害人蔣道雄騎乘機車經過民權路口時，既為綠
    燈，被害人蔣道雄應無閃避民權路前端之機車停等區而偏左
    行駛之必要。2.竹圍捷運站前方機車待轉區之邊線與刮地痕
    間相距2.8 公尺，被害人蔣道雄所騎乘之機車為一普通重型
    機車，把手寬度衡情不及100 公分，是上揭車道寬度應可容
    許被害人蔣道雄從容經過，無須為閃避機車待轉區而特別偏
    左行駛。3.再審酌機車行進時，依賴機車騎士雙手控制機車
    之行進方向，本件擦撞後被害人即失去控制機車之能力而摔
    倒於路面，該行進中失控之機車本有向左側車道或向右側車
    道傾倒之可能，其最後傾倒之位置，非單純取決於擦撞之外
    力因素，而係另受包括駕駛人最後控制車頭、路況、車速等
    物理因素之影響，並非如被告所述若係其自左側撞擊被害人
    蔣道雄，被害人蔣道雄理應倒向車道右側，故被告就此所為
    辯解，尚屬誤會。
四被害人蔣道雄因顱內出血死亡、甲○○○則受有左大腿挫傷（
  12乘6 公分）、多處擦傷（左大腿4 乘3 公分、右手2 乘1 公
  分、右手2 乘1 公分、1.5 乘1 公分、0.2 乘0.1 公分）等情
  ，除據被告所不爭執外，並有事故現場及事故車輛照片16張、
  臺灣士林地方法院檢察署相驗筆錄、相驗屍體證明書、馬偕紀
  念醫院甲種診斷證明書（見相卷第26頁至第33頁、第35頁、第
  40頁至第48頁、偵字第9123號卷第4 頁）在卷可憑。另證人甲
  ○○○雖另提出再有左膝及臀部扭挫傷之診斷證明書1 紙（見
  本院卷第43頁），然證人甲○○○係於95年5 月29日始就上開
  病症向醫求診，有上開診斷證明書醫師囑言欄可據，距離案發
  時間94年4 月1 日已相隔近2 月，亦與前揭馬偕醫院診斷證明
  書上所載之傷勢迥異，尚難認係因本件車禍事故所致，附此敘
  明。
五汽車行駛時，駕駛人應注意車前狀況及兩車併行之間隔，並隨
  時採取必要之安全措施，且汽車超車時，應顯示左方向燈並於
  左側保持半公尺以上之間隔超過，行至安全距離後，再顯示右
  方向燈駛入原行路線，道路交通安全規則第94條第3 項、第10
  1 條第6 款分別定明。被告乙○○既領有駕駛執照，自應注意
  上開規定而負有注意之義務，且依當時天候晴、自然光線、路
  面乾燥、無缺陷，無障礙物，有道路交通事故調查報告表(一)在
  卷可憑（見相卷第21頁），依被告乙○○之智識、能力又無不
  能注意之情事，竟疏於注意，於超越被害人蔣道雄所騎乘之機
  車時，未保持足夠之安全間隔，導致被害人蔣道雄騎乘機車之
  左側把手勾住被告車輛右側車輪輪弧，終至傾倒在地，本件車
  禍發生，自難謂無過失。又被告乙○○因上開過失行為，致被
  害人蔣道雄附載甲○○○之機車倒地，蔣道雄因而死亡，甲○
  ○○因而受有前揭傷害，被告乙○○之過失行為與被害人蔣道
  雄之之死亡結果及被害人甲○○○之傷害結果間，自有相當因
  果關係。綜上所述，本案事證明確，被告過失之犯行已堪認定
  ，應予依法論罪科刑。
六新舊法之比較適用
  按「行為後法律有變更者，適用行為時之法律。但行為後法律
  有利於行為人者，適用最有利於行為人法律。」，94年2 月2
  日修正公佈並於95年7 月1 日施行之刑法第2 條第1 項定有明
  文。被告為上開犯行後，新刑法已經施行，自應依上開規定，
  為新舊刑法之比較適用。查：
  (一)被告行為後，刑法第276 條第2 項業務過失致死罪及同法第
    284 條第2 項前段之業務過失傷害罪關於罰金刑之規定，由
    原定貨幣單位銀元3000元以下罰金，並依罰金罰鍰提高標準
    條例第1 條前段規定提高為10倍（提高後折算為新臺幣3 萬
    元以下罰金），經依95年7 月1 日修正施行之刑法施行法第
    1 條之1 第1 項、第2 項前段規定，將其貨幣單位修正為新
    臺幣，並就所定數額提高為30倍，亦即修正為新臺幣3 萬元
    以下罰金；而法定罰金刑最低度部分，由修正前刑法第33條
    第5 款規定為銀元1 元以上，依罰金罰鍰提高標準條例第1
    條前段提高為10倍（提高後折算為新台幣30元），依修正後
    刑法第33條第5 款則修正為新台幣1 千元以上，以百元計算
    ，經比較行為時法與裁判時法，修正之罰金刑最高度部分，
    行為時法與裁判時法輕重相同，行為時法並無不利於被告情
    形，而就修正之罰金刑最低度部分，行為時法則較有利於被
    告，自應依修正後刑法第2 條第1 項前段之規定，適用行為
    時法論罪科刑。
  (二)被告於肇事後，於其犯罪行為未為有偵查權限之機關發覺前
    ，即向前來處理車禍事宜之警員承認肇事等情，此有淡水分
    局道路交通事故肇事人自首情形紀錄表在卷可稽（見相卷第
    22 頁） ，足見被告於當時並不逃避接受裁判，與自首之條
    件相符，被告行為後，刑法第62條自首之規定業於94年2 月
    2 日修正公佈，並於95年7 月1 日生效，將修正前之「減輕
    其刑」修正為「得減輕其刑」，比較新舊法結果，修正後之
    規定並非較有利於被告，依刑法第2 條第1 項前段，自應適
    用94 年2月2 日修正前刑法第62條前段之規定減輕其刑。
七被告乙○○以駕駛遊覽車為業，案發時是要搭載客人從石門回
  新莊，等情，業據被告於警詢中坦承在卷（見相卷第7 頁），
  為從事駕駛業務之人，其因業務上之過失致被害人蔣道雄死亡
  及甲○○○受傷，核其所為，係犯刑法第276 條第2 項之業務
  過失致死罪及同法第284 條第2 項前段之業務過失傷害罪。被
  告以一行為觸犯上開二罪名，屬想像競合，應依刑法第55條規
  定從一重處斷。被告所犯罪與罪係一行為觸犯數罪名，屬想像
  競合，應從一重處斷。起訴書就被告如事實欄所載之業務過失
  傷害犯行雖未敘及，然此部分業經同署檢察官移送併案審理，
  且與公訴人起訴之犯罪事實既具有想像競合之裁判上上一罪關
  係，依審判不可分之原則，均應為起訴效力所及，本院自應併
  予審究，附此敘明。爰審酌被告身為職業駕駛人，其注意能力
  應較一般人為高，對於交通法規，亦應較常人嫻熟，卻未能善
  盡駕駛注意義務，導致被害人因而喪失寶貴之生命，使被害人
  之家屬受到無可撫平之傷痛，所受損害非輕，及考慮其因超車
  不慎導致本件事故，與其犯罪後仍否認飾詞圖辯，態度不佳，
  及雖有積極與被害人蔣道雄家屬協商民事賠償之和解事宜，然
  終未達成等一切情狀，量處如主文所示之刑。
八修正刑法係自95年7 月1 日起施行，在此之前，刑法分則編有
  關罰金刑之貨幣單位係銀元；且依刑法分則編應處罰金者，應
  適用罰金罰鍰提高標準條例第1 條、第4 條之規定，亦即應按
  各該具體條文制定或修正之先後，定其提高之倍數。惟刑法施
  行法增訂第1 條之1 ，於95年6 月14日經總統公佈，並自同年
  7 月1 日起施行，該條規定：「中華民國九十四年一月七日刑
  法修正施行後，刑法分則編所定罰金之貨幣單位為新臺幣。94
  年1 月7 日刑法修正時，刑法分則編未修正之條文定有罰金者
  ，自94年1 月7 日刑法修正施行後，就其所定數額提高為30倍
  。但72年6 月26日至94年1 月7 日新增或修正之條文，就其所
  定數額提高為三倍」，亦即自95年7 月1日 起，刑法分則編所
  定罰金之貨幣單位，由原來之銀元改為新臺幣；且94年1 月7
  日刑法修正時，刑法分則編未修正之條文定有罰金者，自95年
  7 月1 日起，有關罰金之數額提高為三十倍。揭櫫刑法施行法
  規範內容，本即包括規範刑法修正條文施行後所產生新舊法如
  何適用之問題，刑法施行法關於準據法有特別規定者，自應優
  先於刑法總則第2 條規定而為適用，而刑法施行法第1 條之1
  既增訂於刑法施行法之規範體系內，並非增訂於刑法總則編內
  ，再參照刑法施行法第1條 之1 之立法理由，即修正條文說明
  亦謂「考量新修正之刑法施行後，不再適用『現行法規所定貨
  幣單位折算新臺幣條例』，為使罰金數額趨於一致，避免衍生
  新舊法比較適用問題，以緩和實務適用法律之衝擊，爰於不變
  動罰金數額之前提下，規定第二項如上」等語，依該條之立法
  目的，顯係基於解決新舊法比較適用所衍生問題而增訂該條規
  定以茲適用，則依體系解釋及目的解釋，刑法施行法第1 條之
  1 係新修正刑法第2 條之特別規定，而應優先適用（此見解者
  詳參最高法院庭長呂潮澤所著「新修正刑法適用問題之探討」
  一文，收錄於法官協會雜誌第8 卷第1 期，頁100） ，本件被
  告所犯刑法第276 條第2 項之業務過失致死罪，該罪有罰金刑
  之處罰，其實質內容於刑法施行法第1 條之1 增訂前後，對於
  被告並無有利或不利之別，且此增訂之規定應屬罰金罰鍰提高
  標準條例第1 條但書之情形，當無同條前段規定之適用，應依
  一般法律適用原則，適用裁判時之法律，即刑法施行法第1 條
  之1 之規定（最高法院95年11月7 日95年度第21次刑庭會議決
  議、台灣高等法院95年度法律座談會決議亦同此意旨）。
據上論斷，應依刑事訴訟法第299 條第1 項前段，刑法第2 條第
1 項前段、第276 條第2 項、第284 條第2 項前段、第55條、修
正前刑法第62條前段，刑法施行法第1 條之1 。
本案經檢察官張世和到庭執行職務。
中　　華　　民　　國　　96　　年　　4 　　月　　19　　日
                  刑事第二庭審判長法  官    謝靜恒
                                  法  官    高雅敏
                                  法  官    許碧惠
以上正本證明與原本無異。
如不服本判決，應於判決送達後10日內，向本院提出上訴狀。
                                  書記官    徐仁豐
中　　華　　民　　國　　96　　年　　4 　　月　　19　　日
附錄
刑法第276條第2項
從事業務之人，因業務上之過失犯前項之罪者，處5 年以下有期
徒刑或拘役，得併科3 千元以下罰金。
中華民國刑法第284條第2項前段
從事業務之人，因業務上之過失傷害人者，處1 年以下有期徒刑
、拘役或1 千元以下罰金。
